【裁判字號】    91,訴,1943
【裁判日期】    920110
【裁判案由】    重利
【裁判全文】
臺灣高雄地方法院刑事判決                        九十一年度訴字第一九四三號
    公  訴  人  臺灣高雄地方法院檢察署檢察官
    被      告  甲○○  女三十.
    被      告  湯繼中原名乙.
右列被告因重利案件，經檢察官提起公訴（九十一年度偵字第七０五０號），本院判
決如左：
    主  文
甲○○、湯繼中共同以犯重利罪為常業，張惠娣處有期徒刑陸月；湯繼中處有期徒刑
肆月，如易科罰金，均以參佰元折壹日，均緩刑貳年。如附表編號三至四號、十號、
十九至二四號、三十號、三一號及三四號所示之物，均沒收。
    事  實
一、甲○○、湯繼中分別係設於高雄市○○○路三五一號一樓豬頭豬腦小吃部、屏東
    市○○路三一七號中正電話行之負責人，明知綽號「黃姐」之廖乃紅所開設（廖
    乃紅部分另案審結），位於屏東市○○路一一七號二樓之「紅全商行」有於報上
    刊登「刷卡借現金」之廣告，而經營俗稱假刷卡真借貸之放款收取重利業務，竟
    仍與之共同基於常業重利、填製不實會計憑證信用卡簽帳單之概括犯意聯絡及行
    為分擔，分別自八十八年一月二日起至八十九年三月二日，及八十九年三月二日
    起迄同年月二十四日止，各自提供上開商號向美國運通國際股份有限公司、財團
    法人聯合信用卡處理中心所申請裝設之刷卡機及商號代號章，置放在「紅全商行
    」內，由廖乃紅以電話（０八）0000000、（０八）0000000號等
    為連絡之用，用以招攬持有信用卡而急需現款使用之持卡人前往借款，每次於借
    款人以電話洽詢時，即與借款人約在「紅全商行」見面，並約定借款一萬元，預
    扣一千元，實付九千元，發卡銀行平均於七月內撥款予特約商店，取得年息百分
    之五二一點四二之重利，再由借款人持信用卡交由廖乃紅，利用甲○○、湯繼中
    所申請之上開商號刷卡機刷卡，以「假消費，真借款」之方式，明知並無實際消
    費、卻使用信用卡刷卡簽帳，多次製作並無交易事實，屬商業會計原始憑證之消
    費簽帳單，經借款人簽名確認後，貸予現款，復以其所製作之前開不實消費簽帳
    單為憑據，再登載於請款單、請款彙總表等業務上所作成之文書，持以向聯合信
    用卡中心請領簽帳款項，致使上開信用卡發卡銀行陷於錯誤，依刷卡金額交付款
    項而足生損害。於上開經營時間內，陸續有因需繳付貸款或學費而急迫之陳喜娣
    、宋美滿、陳宋滿香、陳榮發、黃秀英、鄭俞貴鳳、王吳美花、陳德仁、洪敏惠
    、葉蘭珠、陳榮勳、蔡央哲、呂銘裕、冉玉財、蘇美珠、謝其山等其他不特定之
    多數人，因需款孔急，見報紙之廣告而與廖乃紅連絡，而以上開約定利率向廖乃
    紅以「假消費，真刷卡」之方式借款，廖乃紅遂從中獲取與原本顯不相當之重利
    ，並資以為生，廖乃紅再按每筆刷卡金額約百分之三之費用給付張惠娣，及代湯
    繼中償還積欠綽號「小郭」之人之三萬元債務。嗣於八十九年十月十一日下午三
    時十分許，在上址「紅全商行」內，為高雄市憲兵隊持檢察官核發之搜索票搜索
    查獲，並扣得如附表所示之物。
二、案經高雄市憲兵隊移送台灣高雄地方法院檢察署檢察官偵查起訴。
    理  由
一、右揭犯罪事實，業據被告張惠娣、湯繼中於本院審理中坦承不諱，核與另案共犯
    廖乃紅於高雄市憲兵隊訊問及偵審中之供述一致，並經證人即借款人蘇美珠、冉
    玉財、謝其山、宋美滿於偵查中證述實際並未消費而以刷卡方式向廖乃紅借款之
    情節大致相符，復有上開商號刷卡消費明細乙份、冉玉財、陳宋美香（係由宋美
    滿持以刷卡借現）、謝其山、蘇美珠等人之消費明細表各乙份附卷，及如附表所
    示之物扣案可佐，被告二人之自白認與事實相符。另案共犯廖乃紅係以每萬元實
    際僅支付九千元之款項借予他人，再於數日內向發卡銀行請款，其年利率遠超過
    民法所定年利率百分之二十甚多，且亦高於社會一般借貸之利率，衡情借款人若
    非已陷於急迫，告貸無門，何需依廣告所載，向共犯廖乃紅告貸，忍受如此高利
    之理，是另案共犯廖乃紅確有趁他人急迫之際，貸予款項而取得與原本顯不相當
    之重利後，持不實之簽帳單向發卡銀行請款而詐得全數之款項，反覆為之並恃以
    維生甚明。本件事證明確，被告二人之犯行堪以認定。
二、按刑法第三百四十四條重利罪成立之要件，一為乘人急迫、輕率或無經驗，貸以
    金錢或其他物品，二為取得與原本顯不相當之重利。在第一要件，係指明知他人
    出於急迫、輕率或無經驗，而利用機會故為貸與，在第二要件，係指就原本利率
    、時期核算及參酌當地之經濟狀況，較之一般債務利息，顯有特殊之超額者而言
    。此項犯罪，固於特定人為之，始能成立。至若明知社會上有因急迫而舉債濟急
    ，及因輕率或無經驗而從事舉債之情形，預定苛刻條件，一俟他人告貸，藉以博
    取重利為常業者，雖非對於特定人乘機利用，不能謂非對於一般具有犯罪之概括
    故意，則其犯有前項法條所載之情事，即應論以同法第三百四十五條之罪（最高
    法院二十七年上字第五二０號判例參照）；復刑法上之常業犯，不以其為行為人
    生活之唯一憑藉為必要，只須為行為人生活憑藉之一，即足構成。另案被告廖乃
    紅前述貸借款項之利率，參酌貸款當地之經濟狀況，顯有特殊之超額，且刊登報
    紙廣告，一俟有急須用款者即貸與金錢收取重利，是其有常業重利之犯意甚明；
    又依其放款方式，每刷卡借款一萬元中，於約隔七日即得向聯合信用卡中心請款
    而獲取一千元之利息，則其折合年息為百分之五二一．四二亦顯已超出一般民間
    借貨之利率甚高，自屬顯不相當之重利。次按以信用卡刷卡消費，特約商店必須
    製作簽帳單一式三聯，由刷卡人於其上簽名認證後，特約商店除將其中一聯交由
    刷卡人收執，一聯持向財團法人聯合信用卡處理中心或發卡銀行請款外，另一聯
    則由特約商店留存作為內部憑證，再憑以製作記帳憑證並登入帳簿，於此簽帳單
    乃足以證明會計事項發生之會計憑證，被告以假消費真借款之不實事項，填製簽
    帳單，縱其等未按規定設置帳簿，仍應成立商業會計法第七十一條第一款之罪（
    參酌最高法院八十八年度台上字第一一四九號判決），且製作不實刷卡簽帳消費
    之請款單、請款彙總表，持以向發卡銀行請款，均足以生損害於為發卡銀行及聯
    合信用卡中心。是核被告張惠娣、湯繼中所為，均係犯刑法第三百四十五條之常
    業重利罪、第三百三十九條第一項之詐欺取財罪、第二百十六條、第二百十五條
    之行使業務登載不實文書罪及商業會計法第七十一條第一款填製不實會計憑證罪
    。被告二人各與另案被告廖乃紅就上揭犯行間，有犯意之聯絡及行為之分擔，均
    為共同正犯。復按商業會計法第七十一條第一款之規定，為刑法第二百十五條業
    務登載不實罪之特別規定，犯商業會計法第七十一條第一款之填製不實會計憑證
    罪，不得再論以刑法第二百十五條之業務登載不實罪。其等於業務上不實登載請
    款單、請款明細後，進而持以行使向發卡銀行請款，其不實登載之低度行為應為
    行使之高度行為所吸收，不另論其業務上不實登載罪。被告等先後多次違反商業
    會計法、行使業務上登載不實及詐欺取財之犯行，時間緊接，觸犯構成要件相同
    之罪名，顯均係基於概括犯意反覆為之，應分別依連續犯之規定論以一罪，並均
    加重其刑。被告等所犯上開常業重利罪、連續違反商業會計法第七十一條第一款
    之填製不實會計憑證罪、行使業務登載不實文書罪、詐欺取財罪之間，均有方法
    結果之牽連關係，依刑法第五十五條之規定，應從較重之常業重利罪處斷。公訴
    意旨雖未論及被告等違反商業會計法第七十一條第一款之填製不實會計憑證、行
    使業務上登載不實及詐欺取財之犯行，惟此部分既與起訴部分有牽連犯之裁判上
    一罪關係，為起訴效力所及，本院自得併予審理，附此敘明。爰審酌被告二人為
    圖私利，提供刷機予另案被告廖乃紅以共同經營「假消費、真刷卡」之重利業務
    ，紊亂行使信用卡之經濟秩序，並損及發卡銀行之權益，所生危害不輕，本不宜
    寬貸，惟念渠等於本件並非主謀，所得非鉅，及犯後坦認犯行，態度良好，且深
    具悔意等一切情狀，各量處如主文所示之刑，併均諭知易科罰金折算之標準，以
    示懲儆。又刑法第四十一條業已於九十年一月十日修正公布，並於九十年一月十
    二日生效，依其修正內容為犯最重本刑為五年以下有期徒刑以下之刑之罪，而受
    六個月以下有期徒刑或拘役之宣告，因身體、教育、職業、家庭之關係或其他正
    當事由，執行顯有困難者，得以一元以上三元以下折算一日，得易科罰金；另易
    科罰金之事項應依新法即裁判時之法律而無刑法第二條第一項比較新舊法之適用
    ，亦經最高法院二十四年七月總會決議在案，是就被告等宣告之刑乃逕依新法諭
    知易科罰金之折算標準，附此敘明。末查被告張惠娣、湯繼中前未曾受有期徒刑
    以上刑之宣告，有臺灣高等法院被告二人全國前案紀錄表及臺灣高雄地方法院檢
    察署刑案資料查註紀錄表各一份在卷可按，經此偵審程序，當知所警惕，應無再
    犯之虞，本院因認對渠等所宣告之刑，以暫不執行為適當，均併予宣告緩刑二年
    ，以啟自新。扣案如附表編號三至四號、十號、十九至二四號、三十、三一及三
    四號所示之物，為另案共犯廖乃紅所有，且供犯罪或預備供犯罪所用之物，爰應
    依刑法第三十八條第一項第二款之規定沒收之；至扣案附表編號一、二號五至九
    號、十一至十八號、二五至二九號、三二、三三號，或顯非供本件犯罪所用之物
    ，或不屬被告等所有之物，且上開扣案物品均非違禁物，爰均不為沒收之諭知。
據上論結，應依刑事訴訟法第第二百九十九條第一項前段、商業會計法第七十一條第
一款，刑法第十一條前段、第二十八條、第二百十六條、第二百十五條、第三百四十
五條、第三百三十九條第一項、第五十五條、第四十一條第一項前段、第三十八條第
一項第二款、第七十四條第一款，罰金罰鍰提高標準條例第一條前段、第二條，判決
如主文。
本案經檢察官郭文俐到庭執行職務。
中      華      民      國    九十二    年      一      月      十      日
                                  臺灣高雄地方法院刑事第三庭
                                      法    官  柯彩燕
右正本證明與原本無異。
如不服本判決，應於判決送達後十日內，向本院提出上訴狀。
                                書記官    楊真芬
中    華    民    國      九十二      年      一      月      十三      日
附表：
┌──┬────────────┬──────┐
│編號│ 贓  證  物  品  名  稱 │數  量      │
├──┼────────────┼──────┤
│一  │中國信託商業銀行手刷機  │二台        │
├──┼────────────┼──────┤
│二  │中國信託商業銀行ＰＯＳ機│乙台        │
├──┼────────────┼──────┤
│三  │電話機                  │二部        │
├──┼────────────┼──────┤
│四  │摩托羅拉手機            │三支        │
├──┼────────────┼──────┤
│五  │國泰人壽桌曆            │二本        │
├──┼────────────┼──────┤
│六  │筆記簿                  │三本        │
├──┼────────────┼──────┤
│七  │商業本票（已簽發）      │六十九張    │
├──┼────────────┼──────┤
│八  │空白本票                │乙本        │
├──┼────────────┼──────┤
│九  │商號代號章（中正電話行、│四個        │
│    │豬頭豬腦小吃部、安麗服飾│            │
│    │店、豪帥理容坊）        │            │
├──┼────────────┼──────┤
│十  │中國國際商業銀行信用卡  │三張        │
├──┼────────────┼──────┤
│十一│中國信託商業銀行信用卡  │六張        │
├──┼────────────┼──────┤
│十二│現金簿                  │二本        │
├──┼────────────┼──────┤
│十三│匯豐銀行信用卡          │二張        │
├──┼────────────┼──────┤
│十四│大眾商業銀行信用卡      │乙張        │
├──┼────────────┼──────┤
│十五│華僑銀行信用卡          │乙張        │
├──┼────────────┼──────┤
│十六│富邦銀行信用卡          │乙張        │
├──┼────────────┼──────┤
│十七│台新銀行信用卡          │乙張        │
├──┼────────────┼──────┤
│十八│玉山銀行信用卡          │二張        │
├──┼────────────┼──────┤
│十九│中國信託簽帳單          │三百零九張  │
├──┼────────────┼──────┤
│二十│上海商業銀行簽帳單      │五張        │
├──┼────────────┼──────┤
│二一│美國商業銀行店簽帳單    │五百十九張  │
├──┼────────────┼──────┤
│二二│荷蘭銀行簽帳單          │一百三十三張│
├──┼────────────┼──────┤
│二三│聯合信用卡簽帳單        │三百七十一張│
├──┼────────────┼──────┤
│二四│匯豐銀行簽帳單          │一百二十五張│
├──┼────────────┼──────┤
│二五│美國銀行信用卡          │乙張        │
├──┼────────────┼──────┤
│二六│聯邦銀行信用卡          │乙張        │
├──┼────────────┼──────┤
│二七│美國運通銀行信用卡      │乙張        │
├──┼────────────┼──────┤
│二八│屏東一信信用卡          │乙張        │
├──┼────────────┼──────┤
│二九│全球信用卡              │乙張        │
├──┼────────────┼──────┤
│三十│「侯麗美」廣告名片      │八張        │
├──┼────────────┼──────┤
│三一│「黃姐」廣告名片        │三十五張    │
├──┼────────────┼──────┤
│三二│身分證影本（古怡珍等）  │三十一張    │
├──┼────────────┼──────┤
│三三│現金六萬零四百元（孫永在│            │
│    │）                      │            │
├──┼────────────┼──────┤
│三四│現金七萬三千三百三十元（│            │
│    │廖乃紅）                │            │
└──┴────────────┴──────┘
附錄本案論罪科刑法條全文：
刑法第二百十五條：
  從事業務之人，明知為不實之事項，而登載於其業務上作成之文書，足以生損害於
  公眾或他人者，處三年以下有期徒刑、拘役或五百元以下罰金。
刑法第二百十六條：
  行使第二百十條至第二百十五條之文書者，依偽造、變造文書或登載不實事項或使
  登載不實事項之規定處斷。
刑法第三百四十五條：
  以犯前條之罪為常業者，處五年以下有期徒刑，得併科三千元以下罰金。
商業會計法第七十一條第一款：
  商業負責人、主辦及經辦會計人員或依法受託代他人處理會計事務之人員有左列情
  事之一者，處五年以下有期徒刑、拘役或科或併科新台幣十五萬元以下罰金：
  一、以明知為不實之事項，而填製會計憑證或記入帳冊者。


司法院資訊處製作；財團法人民間司法改革基金會備份。
